臺灣彰化地方法院民事判決　100年度重訴字第6號
原　　　告　黃偉格
訴訟代理人　周玲玲
　　　　　　施碧蓮
被　　　告　陳漢松
　　　　　　王明傑
　　　　　　王明輝
　　　　　　謝水金
　　　　　　柯舍芳
上　二　人
訴訟代理人　許燦奎律師
受告知人　　有限責任彰化第六信用合作社
法定代理人　黃彰仁
訴訟代理人　陳永昌
　　　　　　梁榮輝
上列當事人間請求分割共有物事件，本院於民國100 年11月23日
言詞辯論終結，判決如下：
    主      文
兩造共有坐落彰化縣彰化市○○段四四地號土地面積六六二點三
四平方公尺准予分割如附圖一所示：編號A 部分面積一六五點五
九平方公尺分歸被告陳漢松取得；編號B 部分面積一六五點五九
平方公尺分歸原告取得；編號C 部分面積一六五點五八平方公尺
分歸被告柯舍芳取得；編號D 部分面積一六五點五八平方公尺分
歸被告王明傑、王明輝取得，並按應有部分比例各二分之一繼續
共有。
兩造共有坐落彰化縣彰化市○○段五八地號土地面積四四七五點
七六平方公尺准予分割如附圖一所示：編號E 部分面積一○一○
點九六平方公尺分歸被告王明傑、王明輝取得，並按應有部分比
例各二分之一繼續共有；編號F 部分面積一○一○點九六平方公
尺分歸原告取得；編號G 部分面積一○一○點九六平方公尺分歸
被告陳漢松取得；編號H 部分面積一○一○點九六平方公尺分歸
被告謝水金取得；編號I 部分面積四三一點九二平方公尺分歸被
告黃偉格、陳漢松、謝水金、王明傑取得，並按應有部分比例各
四分之一繼續共有。
訴訟費用由原告、被告陳漢松各負擔四分之一，被告王明傑、王
明輝各負擔八分之一，被告柯舍芳負擔六十四分之五，被告謝水
負擔六十四分之十一。
    事實及理由
一、原告主張：
（一）彰化縣彰化市○○段44地號土地（下稱系爭44地號土地）
      為特定農業區甲種建築用地，面積662.34平方公尺，為原
      告及被告陳漢松、柯舍芳、王明傑、王明輝所共有，原告
      及被告陳漢松、柯舍芳之應有部分各四分之一，被告王明
      傑、王明輝之應有部分各八分之一。
（二）彰化縣彰化市○○段58地號土地（下稱系爭58地號土地）
      為特定農業區農牧用地，面積4475.76 平方公尺，為原告
      及被告陳漢松、謝水金、王明傑、王明輝所共有，原告及
      被告陳漢松、謝水金之應有部分各四分之一，被告王明傑
      、王明輝之應有部分各八分之一。
（三）系爭44、58地號土地並無因物之使用目的不能分割或契約
      訂有不分割之期限等情事，兩造復無法就分割方法達成協
      議，被告對原告分割共有物之請求置之不理，而原告所提
      如附圖一所示之分割方案合乎公平經濟效用及公平利益原
      則，已兼顧兩造之利益，爰依民法第823 條第1 項、第82
      4 條第1 項、第2 項、第4 項規定，請求分割共有物。並
      聲明：准將兩造共有之系爭44、58土地分割，其分割方法
      為：1.將系爭44地號土地如附圖一所示編號A 部分面積16
      5.59平方公尺分歸被告陳漢松所有，編號B 部分面積165.
      59平方公尺分歸原告所有，編號C 部分面積165.58平方公
      尺分歸被告柯舍芳所有，編號D 部分面積165.58平方公尺
      分歸被告王明傑、王明輝各二分之一比例共有。2.系爭58
      地號土地如附圖一所示編號E 部分面積1010.96 平方公尺
      分歸被告王明傑、王明輝各二分之一比例共有，編號F 部
      分面積1010.96 平方公尺分歸原告所有，編號G 部分面積
      1010.96 平方公尺分歸被告陳漢松所有，編號H 部分面積
      1010.96 平方公尺分歸被告謝水金所有，編號I 部分面積
      431.92平方公尺分歸原告黃偉格、陳漢松、謝水金、王明
      傑各四分之一比例共有（實際分割面積以地政事務所測量
      為準）。
二、被告則均同意依原告之分割方案分割系爭土地，被告王明傑
    、王明輝並表示願就所取得如附圖一所示D 、E 部分之土地
    均繼續維持共有關係，被告陳漢松則表示系爭58地號土地上
    留供通聯之道路應為6米寬等語。
三、兩造不爭執之事實：
（一）系爭44地號土地為原告及被告陳漢松、柯舍芳、王明傑、
      王明輝所共有，原告及被告陳漢松、柯舍芳之應有部分各
      四分之一，被告王明傑、王明輝之應有部分各八分之一。
（二）系爭58地號土地為原告及被告陳漢松、謝水金、王明傑、
      王明輝所共有，原告及被告陳漢松、謝水金之應有部分各
      四分之一，被告王明傑、王明輝之應有部分各八分之一。
（三）系爭44、58地號土地西側均面臨彰化縣彰化市○○路○ 段
      415 巷之道路，使用現況如附圖二所示。
（四）兩造間就系爭44、58地號土地均無不能分割之協議，依使
      用目的亦無不能分割之情形。
（五）附圖一所示分割方案中，兩造就系爭44、58地號土地所分
      得土地與應有部分比例相同，無互為補償之必要。
四、得心證之理由：
（一）按各共有人，除因物之使用目的不能分割或契約訂有不分
      割之期限者外，得隨時請求分割共有物；分割之方法不能
      協議決定，或於協議決定後因消滅時效完成經共有人拒絕
      履行者，法院得因任何共有人之請求，命為下列之分配：
      一以原物分配於各共有人。但各共有人均受原物之分配顯
      有困難者，得將原物分配於部分共有人。二原物分配顯有
      困難時，得變賣共有物，以價金分配於各共有人；或以原
      物之一部分分配於各共有人，他部分變賣，以價金分配於
      各共有人，民法第823 條第1 項、第824 條第2 項分別定
      有明文。經查，系爭土地為兩造所共有，且無法協議分割
      之事實，有土地登記第二類謄本2 份可稽（本院卷第9 至
      12頁），該土地依其使用目的並非不能分割，兩造間復未
      訂有不分割期限或協議分割之特約，且兩造無法為協議分
      割，揆諸上開說明，原告請求裁判分割系爭土地，於法自
      無不合。
（二）按裁判分割共有物，應斟酌當事人之聲明、共有物之性質
      、經濟效用及全體共有人之利益等公平決定之。又分割共
      有物，以消滅共有關係為目的。法院裁判分割共有土地時
      ，除因該土地內部分土地之使用目的不能分割或部分共有
      人仍願維持其共有關係，應就該部分土地不予分割或准該
      部分共有人成立新共有關係外，應將土地分配於各共有人
      單獨所有。分割共有物固不受分管契約之拘束，惟儘量依
      各共有人使用現狀定分割方法，以維持現狀，減少共有人
      所受損害，當不失為裁判分割斟酌之一種原則。最高法院
      85年臺上字第338 號判決、69年臺上字第1831號判例及82
      年度臺上字第1990號判決意旨可資參照。經查：
    1.原告主張如附圖一所示之分割方案，就兩造分割後取得系
      爭44地號土地之位置，使兩造所分得之土地均可面臨彰化
      縣彰化市○○路○ 段415 巷道路，而均可對外通聯；就兩
      造分割後取得系爭58地號土地之位置，則大致維持該土地
      長年來之使用狀態及利用現況，且留有編號I 部分為道路
      ，使兩造所分得之土地亦均可通聯至彰化縣彰化市○○路
      ○ 段415 巷道路，亦符合系爭土地之交通需求，有本院勘
      驗筆錄及附圖可證（本院卷第30至32頁），且依該分割方
      案，兩造所取得之土地形狀均屬方正、完整而便於利用，
      兩造亦均表示同意分割後各取得附圖一所示之土地，是該
      方案核屬妥適。
    2.又按以原物為分配時，因共有人之利益或其他必要情形，
      得就共有物之一部分仍維持共有，民法第824 條第4 項定
      有明文。查被告王明傑、王明輝均表示願就分割取得之土
      地維持共有關係，原告及被告陳漢松、謝水金、王明傑亦
      均願將附圖一編號I 所示部分之土地用作道路，並就該部
      分繼續維持共有關係（本院卷第95頁背面至第96頁、第15
      6 頁背面）。本院考量被告王明傑、王明輝均表示願就附
      圖一編號D 、E 部分維持共有情形，而不願見土地過於細
      分導致利用不易，其二人維持共有自屬有利於土地利用之
      經濟效用，應予尊重；又原告及被告陳漢松、謝水金、王
      明傑願將所取得之將編號I 部分留作6 公尺寬之道路使用
      ，並保持共有，以利共有人通行至彰化縣彰化市○○路○
      段415 巷道路，亦屬兼顧共有人之利益，並為土地通聯至
      公路所必要，此部分由原告及被告陳漢松、謝水金、王明
      傑繼續維持共有，亦有利於日後土地利用，核屬妥適。
五、綜上所述，本院審酌系爭土地之使用現況、位置、與道路聯
    絡情形及全體共有人之分割利益，並考量共有人之意願及土
    地日後利用之可能性等情，認系爭44、58地號土地以如附圖
    一所示之方案分割為可採，爰判決如主文第1 、2 項所示。
六、末按分割共有物事件乃具非訟事件之性質，本院斟酌何種分
    割方法較能增進共有物之經濟效益，並兼顧兩造之利益，以
    決定適當之分割方法，不因何造起訴而有不同。本件被告王
    明傑、王明輝雖抗辯訴訟費用應由原告負擔等語，惟查，兩
    造就系爭土地既無法協議分割，則原告訴請分割，有其必要
    性與正當性；是以，若責令兩造之任一造負擔全部訴訟費用
    ，均容有未盡公平之處。從而，原告請求分割之訴雖有理由
    ，惟關於訴訟費用負擔，仍以共有人全體各按其應有部分比
    例負擔，方屬公允；暨參酌系爭44、58地號土地之價值，就
    訴訟費用之負擔判決如主文第3 項所示。
七、末按應有部分有抵押權或質權者，其權利不因共有物之分割
    而受影響。但有下列情形之一者，其權利移存於抵押人或出
    質人所分得之部分：一權利人同意分割；二權利人已參加共
    有物分割訴訟；三權利人經共有人告知訴訟而未參加，民法
    第824 條之1 第2 項定有明文。本件被告陳漢松以系爭44、
    58地號土地所有權應有部分各四分之一為訴外人有限責任彰
    化第六信用合作社設定新臺幣（下同）840 萬元之最高限額
    抵押權，抵押權人即訴外人有限責任彰化第六信用合作社業
    經本院為訴訟告知，雖未聲請參加訴訟，惟已於本院100 年
    4 月20日、100 年11月23日言詞辯論期日到場表示意見，依
    前開規定，訴外人有限責任彰化第六信用合作社之抵押權應
    移存於被告陳漢松所分得之部分，附此指明；地政機關於辦
    理分割登記時，並應一併注意及之。
八、本件判決基礎已臻明確，兩造其餘攻擊防禦方法核不影響判
    決結果，爰不予一一論述，併此敘明。
九、訴訟費用負擔之依據：民事訴訟法第80條之1 、第85條第1
    項後段。
中    華    民    國  100     年    12    月    7    日
                  民事第三庭  法      官  楊舒嵐
以上正本係照原本作成。
如對判決上訴，應於判決送達後20日內向本院提出上訴狀。如委
任律師提起上訴者，應一併繳納上訴審裁判費。
中    華    民    國  100     年    12    月    7    日
                              書  記  官  蕭雅馨